臺灣高等法院民事判決
111年度上易字第74號
上  訴  人  楊偉雄  
訴訟代理人  王仕升律師
被  上訴人  陳子晏  




上列當事人間請求債務人異議之訴事件，上訴人對於中華民國11
0年11月29日臺灣臺北地方法院110年度訴字第2693號第一審判決
提起上訴，本院於111年10月19日言詞辯論終結，判決如下：
    主      文
原判決關於駁回上訴人後開第二項之訴，及該部分訴訟費用之裁
判均廢棄。
臺灣臺北地方法院110年度司執字第13681號強制執行事件關於上
訴人應於民國110年1月31日前匯款新臺幣125萬元至履約保證帳
戶00000-000000000號之執行程序應予撤銷。
其餘上訴駁回。
第一、二審訴訟費用，由上訴人負擔百分之14，餘由被上訴人負
擔。
    事實及理由
一、本件上訴人主張：被上訴人以兩造於民國110年1月13日於原
    法院調解成立之110年度他調字第11號調解筆錄（下稱系爭
    調解筆錄）為執行名義，向原法院民事執行處（下稱執行法
    院）聲請對伊之財產為強制執行，經執行法院以110年度司
    執字第13681號給付違約金強制執行事件（下稱系爭執行事
    件）受理，並執行查封伊名下不動產（下稱系爭執行程序）
    。依系爭調解筆錄約定內容，兩造同意依109年7月9日簽訂
    之第一建築經理股份有限公司（下稱第一建經公司）不動產
    買賣契約書價金信託履約保證（下稱系爭買賣暨履保契約）
    履行，並約定：伊應於110年1月31日將第一期款項新臺幣（
    下同）125萬元匯入履約保證帳戶，被上訴人須將權狀正本
    及印鑑證明等相關文件交予代書陳婉鈺，而被上訴人於交付
    前開文件之同時，伊應給付20萬元予被上訴人；伊於110年1
    月20日已依系爭調解筆錄之旨，備齊上開第一期款125萬元
    及另應給付被上訴人之現金20萬元；然因00000-000000000
    號履約保證專戶（下稱系爭履保帳戶）已經過期而無法使用
    ，無法匯入款項，故須兩造另以系爭買賣暨履保契約之相同
    條件簽訂新契約，始能產生新履約保證帳戶，而得以履行；
    惟被上訴人無故拒絕簽訂新契約，且交付過期之印鑑證明予
    代書陳婉鈺，致兩造無法履行系爭調解筆錄約定內容。嗣被
    上訴人雖主動邀約伊於110年1月26日至陳婉鈺地政事務所履
    行系爭調解筆錄約定內容，惟被上訴人明知新光銀行承辦人
    員趙哲男為辦理簽訂買賣契約及履約保證契約之必要人員，
    卻未邀約趙哲男出席協助辦理簽約事宜，致兩造根本無法簽
    訂新契約，伊因而未出席該次會面。伊乃於110年2月8日委
    由律師寄發臺北南海郵局第127號存證信函予被上訴人，表
    明伊欲履行系爭調解筆錄約定之誠意，並建議兩造應另尋共
    同信任之土地代書、貸款銀行與建經公司重新洽簽新履約保
    證契約，然被上訴人未予任何回覆。依上，系爭履保帳戶既
    已無法使用，且被上訴人未能提供新的履約保證帳戶，亦未
    將權狀正本及印鑑證明等相關文件交予代書陳婉鈺，顯然未
    先履行系爭調解筆錄約定其作為出賣人之給付義務，伊自得
    依民法第264條第1項前段規定主張同時履行抗辯權，拒絕依
    系爭調解筆錄約定匯款125萬元及給付20萬元予被上訴人。
    又縱伊未依系爭調解筆錄履行，亦僅得依強制執行法第128
    條第1項聲請對伊處以怠金而不得查封伊之不動產及存款等
    情，爰依強制執行法第14條第1項前段規定提起本訴等語。
    並聲明：系爭執行程序應予撤銷（原審為上訴人全部敗訴之
    判決，上訴人聲明不服，提起上訴）。並上訴聲明：㈠原判
    決廢棄。㈡系爭執行程序應予撤銷。
二、被上訴人則以：依系爭調解筆錄之約定，上訴人應於110年1
    月31日將第一期款項125萬元匯入系爭履保帳戶內，伊始須
    將權狀正本及印鑑證明等相關文件交予代書陳婉鈺，而伊於
    交付前開文件之同時，上訴人應給付20萬元予伊；惟上訴人
    於110年1月20日要求指定登記名義人，已與系爭買賣暨履保
    契約約定內容不符，復以系爭履保帳戶無法使用為由，佯稱
    無法匯款125萬元，更僅將20萬元現金放置桌上並拍照後取
    走，亦未按系爭調解筆錄約定直接匯入伊指定帳戶。嗣伊與
    上訴人約定110年1月26日重新簽訂買賣契約，伊亦同意上訴
    人指定登記名義人，然約定當天上訴人並未到場；伊已將權
    狀及印鑑證明交付代書陳婉鈺保管，上訴人未依約將第一期
    款項125萬元匯入系爭履保帳戶及給付20萬元，伊自得向法
    院聲請強制執行命上訴人履行。再者，承辦本件履約保證事
    務之第一建經公司係於109年9月3日發函通知兩造有關本件
    委任價金信託履約保證之事務終止，而兩造係於110年1月13
    日作成系爭調解筆錄，顯見上訴人所主張系爭履保帳戶無法
    使用、系爭買賣暨履保契約是否有效等情，均屬執行名義成
    立前已存在之事實，非屬強制執行法第14條第1項規定得提
    起債務人異議之訴之事由。復以，兩造於系爭調解筆錄並未
    約定須重新簽訂買賣契約，且系爭履保帳戶仍得正常匯款，
    本件並無不能履行之情事等語，資為抗辯。並答辯聲明：上
    訴駁回。
三、本院之判斷
　　上訴人主張：系爭履保帳戶已經第一建經公司關閉，其無法
    依系爭調解筆錄之約定匯款125萬元，被上訴人亦未提供新
    的履約保證帳戶供其匯款，且被上訴人所交付之印鑑證明已
    過期，其亦無給付20萬元之義務等語，為被上訴人所否認，
    經查：
　㈠依強制執行法第14條第1項前段規定提起債務人異議之訴，須
    執行名義成立後，有消滅或妨礙債權人請求之事由發生，始
    得為之。所謂消滅債權人請求之事由，係指債權人就執行名
    義所示之請求權，因清償、提存、抵銷、免除、混同、債權
    讓與、債務承擔、解除條件成就、和解契約成立，或類此之
    情形，致全部或一部消滅而言；所稱妨礙債權人請求之事由
    ，則指債權人就執行名義所示之請求權，暫時不能行使之謂
    （最高法院95年度台上字第320號判決參照）。
　㈡兩造於110年1月13日成立系爭調解，有系爭調解筆錄可按（
    見原審卷㈠第17-19頁），因上訴人未依系爭調解筆錄履行，
    被上訴人以系爭調解筆錄為執行名義，於110年2月1日對上
    訴人聲請強制執行，經執行法院以系爭執行事件受理等情，
    為兩造所不爭執，並有系爭調解筆錄、系爭買賣暨履保契約
    、被上訴人於系爭執行事件之民事聲請狀可證（見原審卷㈠
    第17-19、81-95頁、原審卷㈡第5-6頁），經本院調閱系爭執
    行事件卷宗核閱屬實，且為兩造所不爭執，首堪認定。
　㈢被上訴人固以系爭調解筆錄第一條第㈠項、第二條約定：上訴
    人應將第一期款125萬元匯入履約保證帳戶，並給付20萬元
    予被上訴人而聲請系爭執行事件；然依承辦系爭買賣暨履保
    契約事宜之第一建經公司於109年9月3日函文說明略以：買
    方楊偉雄（即上訴人）經本公司於109年8月24日函催履行，
    仍未於催告期限內給付第一期款125萬元，亦未向法院提起
    民事訴訟，經賣方陳子晏（即被上訴人）發函解除契約，本
    公司應按不動產買賣契約書及價金信託履約保證申請書相關
    規定以及賣方陳子晏請求，將履保專戶00000-000000000之
    價金扣除賣方應負擔之履約保證手續費3,750元後結清，同
    時免除保證責任，有該公司109年9月3日第一建經字第10900
    79號函文可按（見原審卷㈠第71頁）。第一建經公司再於110
    年4月7日、同年5月5日函覆原法院，據覆：本不動產交易案
    件於109年7月9日簽訂，並於109年10月22日結案，履約保證
    專戶已結清，本公司與契約當事人之保證關係已終止…故履
    約保證專戶無法使用。按本公司內部作業流程，本件履約保
    證作業既經當事人解除契約結案，自無從再經當事人合意重
    新開啟重覆之履約保證專戶。如欲辦理後續匯款事宜，不動
    產買賣契約當事人應另行簽訂不動產買賣契約書及價金信託
    履約保證申請書後，使用新申請之履約保證專戶等語，有該
    公司110年4月7日第一建經字第0000000號、110年5月5日第
    一建經字第1100041號函可按（見原審卷㈠第69、259頁）。
    並經第一建經公司陳報：兩造與本公司間之委託關係業已終
    止或消滅，當事人若欲以和解或其他原因成立另一法律關係
    ，並委託本公司辦理價金信託履約保證作業者，應另行與本
    公司簽訂價金信託履約保證申請書，以開啟另一履約保證專
    屬帳戶辦理上開作業，有110年11月8日民事陳報狀可參（見
    原審卷㈠第353-355頁）。復函覆本院略以：縱使買賣雙方於
    契約解除後成立調解，該履約保證專戶亦無法續行兩造後續
    匯款事宜等語，有該公司111年4月18日第一建經字第111005
    2號函可佐（見本院卷㈠第249頁），堪認系爭履保帳戶已於1
    09年10月22日結清並關閉而無法使用。
　㈣上訴人固稱：系爭履保專戶已於109年10月22日關閉，系爭調
    解筆錄卻仍記載上訴人須於110年1月31日前匯款至履保帳戶
    之內容，系爭調解筆錄自始、當然不生效力而提起追加之訴
    ，請求宣告調解筆錄無效，倘法院宣告系爭調解筆錄無效，
    此事由發生於執行名義成立之後，屬強制執行法第14條第1
    項之事由云云；然系爭調解筆錄乃係約定上訴人匯款125萬
    元為一定金錢給付之標的，該給付標的並無不能履行之情事
    ，揆諸前開㈠之說明，僅給付方式（帳戶關閉）出現暫時不
    能行使之情況，此部分追加之訴，業經本院另以追加之訴不
    合法而裁定駁回上訴人之訴，上訴人此部分之主張為無理由
    。惟系爭履保帳戶早於109年10月22日關閉而無法使用，且
    該事由自系爭調解筆錄成立前至成立後始終存續，又依系爭
    調解筆錄第一條第㈠項之約定為「楊偉雄（即上訴人）應於
    民國110年1月31日前將第一期款新臺幣壹佰貳拾伍萬元匯入
    『履約保證帳戶』」等語（見原審卷㈠第17頁），並未特定為
    「系爭履保帳戶」，倘系爭履保帳戶業經結清及關閉，而有
    執行名義所示請求權暫時不能行使之情況，兩造當依系爭調
    解筆錄約定之旨，重新委託第一建經公司辦理價金信託履約
    保證作業，另行簽訂價金信託履約保證申請書，以開啟另一
    履約保證專屬帳戶以履行系爭調解筆錄約定，始有履行之可
    能，業據第一建經公司函覆在案，已如前㈢所述。然兩造並
    未協商且重新委託第一建經公司開啟另一履約保證帳戶，則
    上訴人據此主張有強制執行法第14條第1項前段之事由，核
    屬有據。
　㈤又被上訴人以系爭調解筆錄向執行法院申請系爭執行程序，
    依系爭調解筆錄所載，關於上訴人之給付義務有二：⑴第一
    條第㈠項前段，上訴人應於110年1月31日前匯款125萬至履約
    保證帳戶；⑵第一條第㈠項後段及第二條則為被上訴人交付權
    狀正本、印鑑證明予證人即代書陳琬鈺之「同時」，上訴人
    即應給付20萬元予被上訴人。前者固有因帳戶關閉暫時不能
    履行之情況，然被上訴人早於110年2月26日交付上開文件予
    代書陳婉鈺，業據證人陳婉鈺陳述明確（見原審卷㈠第63-65
    頁、本院卷㈡第13-14頁），上訴人自應依約給付20萬元予被
    上訴人，此部分並無強制執行法第14條第1項前段提起異議
    之訴之事由，系爭執行程序核屬正當，上訴人主張被上訴人
    於110年2月26日所交付之110年1月20日申請之印鑑證明已過
    期，以此卸免其給付義務，委無可採。
　㈥被上訴人雖抗辯：兩造曾約110年1月26日在陳婉鈺代書事務
    所洽談履行事宜，上訴人當日爽約，經被上訴人之原審訴訟
    代理人黃鈺書律師當場試驗匯款1元入帳，表示系爭履保專
    戶於當日尚得匯款，並無不能履行之情事云云，固據其提出
    該日匯款紀錄可憑（見本院卷㈠第419-425頁）；然系爭履保
    帳戶已結清關閉無法使用，業據第一建經公司多次函覆在案
    ，已如前所述，縱被上訴人曾得以匯款1元至系爭履保帳戶
    ，然所匯款項流向為何，是否得以再次領出均不得而知，上
    訴人果真匯款至系爭履保帳戶是否生清償之效力易生爭端，
    當無要求上訴人匯款125萬元至無效帳戶承受風險之理，被
    上訴人此部分抗辯，難認可採。
　㈦至於上訴人主張：兩造就新北市○○區○○路0段000號3樓之房地
    （下稱系爭房地）各有1/2所有權，伊僅將1/2所有權借名登
    記於被上訴人之名下，伊已支付系爭房地600多萬元價金，
    無須再向被上訴人承買系爭房地；又縱伊未依系爭調解筆錄
    履行，亦僅生強制執行法第128條第1項處以怠金之問題，不
    得聲請查封其不動產及存款云云；惟查：
　⑴上訴人以其對系爭房地具有1/2所有權，對被上訴人提起侵占
    及背信之告訴，經檢察官偵查後認定系爭房地相關費用由被
    上訴人支付，兩造間就系爭房地並無借名登記關係，而係上
    訴人未依調解筆錄履行，而對被上訴人為不起訴處分確定，
    有臺灣新北地方檢察署110年度偵字第37498號不起訴處分書
    、臺灣高等檢察署110年度上聲議字第9047號處分書可按（
    見本院卷㈠第183-195、227-239頁、本院卷㈡第63-66頁），
    足徵上訴人之上開主張難以憑採。況兩造已另成立系爭調解
    ，上訴人再執系爭房地過往購買之原因關係抗辯，殊無可採
    。
　⑵按強制執行法第二章關於金錢請求權之執行，對於「動產之
    強制執行，以查封、拍賣或變賣之方法行之」，對於「不動
    產之強制執行，以查封、拍賣、強制管理之方法行之」，強
    制執行法第45條、第75條第1項分別定有明文。再按第四章
    關於「行為及不行為請求權之執行，對於依執行名義，債務
    人應為一定之行為，而其行為非他人所能代履行者，債務人
    不為履行時，執行法院得定債務人履行之期間，債務人不履
    行時，得處新臺幣3萬元以上30萬元以下之怠金。其續經定
    期履行而仍不履行者，得再處怠金或管收之」，強制執行法
    第128條第1項亦有規定。所謂非他人所能代履行者，乃指給
    付內容之行為不具代替性，債務人本身不為該行為時，即不
    能達原來請求之目的，例如：為道歉之意思表示或交付子女
    等，乃以間接強制之方法，對債務人施以心理壓迫，促使其
    自行履行。而上訴人依系爭調解筆錄約定所應為之給付乃金
    錢給付，當無事先通知債務人而導致脫產之虞，顯與強制執
    行法第128條所定關於行為或不行為請求權之執行方式有間
    ，上訴人此部分主張，顯有誤會，併予敘明。
四、綜上所述，上訴人依強制執行法第14條第1項前段之規定，
    請求撤銷關於依系爭調解筆錄第一條第㈠項前段關於匯款125
    萬元至系爭履保帳戶部分之系爭執行程序，為有理由，應予
    准許；逾此部分之請求，為無理由，不應准許。從而原審就
    上開應准許部分，為上訴人敗訴之判決，尚有未洽，上訴論
    旨指摘原判決此部分不當，求予廢棄改判，為有理由，爰由
    本院廢棄改判如主文第二項所示。至於上訴人之請求不應准
    許部分，原審為上訴人敗訴之判決，經核並無不合，上訴意
    旨指摘原判決此部分不當，求予廢棄改判，為無理由，應駁
    回此部分之上訴。
五、本件事證已臻明確，兩造其餘之攻擊或防禦方法及所用之證
    據，經本院斟酌後，認為均不足以影響本判決之結果，爰不
    逐一論列，附此敘明。
六、據上論結，本件上訴為一部有理由、一部無理由，依民事訴
    訟法第450條、第449條第1項、第79條，判決如主文。
中　　華　　民　　國　　111 　年　　11　　月　　9 　　日
                  民事第二十二庭
                      審判長法  官  張靜女
                            法  官  范明達
                            法  官  葉珊谷
正本係照原本作成。
不得上訴。
中　　華　　民　　國　　111 　年　　11　　月　　10　　日
　　　　　　　　　　　　　
　　　　　　　　　　　　　  書記官  陳玉敏